臺灣新北地方法院民事裁定 
110年度消債更字第176號
聲  請  人  陳㛄𨉬  
代  理  人  楊凱雯律師(法扶律師)
上列當事人因聲請消費者債務清理更生事件，本院裁定如下：
    主  文
聲請駁回。
聲請程序費用由聲請人負擔。
    理  由
一、按債務人不能清償債務或有不能清償之虞者，得依本條例所
    定更生或清算程序，清理其債務；又聲請更生或清算不合程
    式或不備其他要件者，法院應以裁定駁回之，但其情形可以
    補正者，法院應定期間先命補正，消費者債務清理條例(下
    稱消債條例)第3條、第8條定有明文。衡以消債條例之立法
    目的，在於經濟上陷於困境之消費者，若任其於惡性循環之
    債務窘境中自生自滅，其將衍生嚴重之社會問題，致難以維
    持安定之社會經濟秩序，故有予以分別情形依更生或清算之
    程式清理其債務之必要，藉以妥適調整其與相關債權人間之
    權利義務關係，以謀求消費者經濟生活之更生機會，從而健
    全社會經濟發展。惟私法上債之關係，係以當事人間之信賴
    關係為基礎，為社會經濟組織之重要支柱，故當事人於以法
    律行為追求自己之利益之際，亦應顧及對方之利益，並考量
    債權債務在社會上的作用，本於誠實及信用之原則，行使其
    債權及履行其債務，故消費者欲以消債條例調整其所負義務
    ，自應本於誠信原則之本旨，僅在其不能清償債務或有不能
    清償之虞而使其陷於經濟上之困境時，始得准許之，以避免
    藉此善意之立法而惡意圖謀減免債務，致使社會陷於道德危
    險。又消債條例第3條所謂「不能清償債務或有不能清償之
    虞」者，係指債務人欠缺清償能力，對於已屆清償期，且已
    受請求債務之全部或主要部分，客觀上可預見其處於通常且
    繼續的不能清償之狀態而言，方符合消債條例為使不幸陷入
    經濟困境之人得以清理債務、重建生活，並在債務清理過程
    中能保有符合人性尊嚴之最低基本生活之目的。又債務人聲
    請更生，必以其所能運用之資產扣除生活上必要支出後，已
    經小於負債，以致不能清償，或有具體事實足認有不能清償
    之虞者，方堪許之。而債務人之清償能力，包括財產、信用
    及勞力(技術)，並不以財產為限，必須三者總合加以判斷仍
    不足以清償債務，始謂欠缺清償能力而成為不能清償；倘債
    務人之資產經評估雖已不足以清償債務，惟依債務人之年齡
    及工作能力，在相當期限內如能清償債務，仍應認其尚未達
    不能清償債務或有不能清償之虞。
二、再按法院裁定開始更生、清算程序、許可和解或宣告破產後
    ，債務人聲請更生或清算者，法院應駁回之，消債條例施行
    細則第7條第2項定有明文。更生、清算、和解及破產程序同
    為債務清理程序，為合理分配司法資源，法院倘已裁定開始更
    生、清算程序、許可和解或宣告破產，即應利用該程序清理債
    務人之債務。債務人倘嗣又聲請更生或清算，即無保護之必
    要，法院應駁回之(消債條例施行細則第7條第2項立法理由
    參照)。蓋更生、清算、和解及破產程序同屬債務清理程序
    ，為合理分配司法資源，債務人倘經法院裁定開始更生、清
    算程序、許可和解或宣告破產，即應利用該程序清理其債務
    。準此，債務人聲請更生，應於法院裁定開始清算程序之前
    ，始得為之；其於法院裁定開始清算程序後，即不得再就同
    一事由為更生之聲請。又債務人於清算程序經法院裁定終止
    或終結且不免責確定後，因債務人就其所選擇之清算程序已
    獲得清理債務之結果，自應受該程序之拘束，而循消債條例
    第141條、第142條規定，就其殘餘債務進行處理，如容許其
    就同一事由為更生之聲請，實有濫用其程序選擇權或造成程
    序浪費之情事(司法院100年第6期民事業務研究會〈消費者債
    務清理專題〉第1號審查意見意旨參照)。如嗣後經過相當時
    間有新增債務，致無法依消債條例第141條、第142條規定聲
    請法院裁定免責，而有更生或清算原因時，應屬另一新的更
    生或清算事件，非不得另行向法院聲請更生或清算(司法院1
    00年第6期民事業務研究會〈消費者債務清理專題〉第1號司法
    院民事廳消費者債務清理法律問題研審小組意見參照)。
三、聲請意旨略以：聲請人因積欠無擔保債務新臺幣(下同)2,12
    2,514元，經向本院聲請債務清理之調解，惟經調解不成立
    。又聲請人之無擔保或無優先權之本金及利息債務總額未逾
    1,200萬元，復未經法院裁定開始清算程序或宣告破產，爰
    向本院聲請更生等語。
四、經查：
(一)聲請人前本院聲請前置調解，經最大債權金融機構遠東國際
    商業銀行股份有限公司(下稱遠東商銀)提出以180期，年利
    率0%，每月清償8,100元之方案，惟聲請人仍無法負擔該清
    償方案，故調解不成立等情，此有調解程序筆錄、調解不成
    立證明書附於本院110年度司消債調字第148號卷可參，並經
    本院職權調取上開調解卷宗可憑。是本件聲請人所為本件更
    生聲請可否准許，應審究聲請人其現況是否有消債條例第3
    條規定之「不能清償債務或有不能清償之虞」之情事而定。
(二)聲請人之債務總額：聲請人雖陳報其無擔保或無優先權債務
    總額為2,122,514元，然依債權人之陳報，金融機構對外債
    權總額為5,046,636元，復計入有擔保債權總額18,009元，
    本院認應以該總和即5,064,645元(計算式：5,046,636元+18
    ,009元=5,064,645元)為其債務總額。
(三)聲請人之財產及收入：依聲請狀附具之財產及收入狀況說明
    書、全國財產稅總歸戶財產查詢清單、新光人壽保單價值準
    備金保單帳戶價值證明所示，聲請人名下有公同共有之建物
    1件、以聲請人為要保人之有效保單7筆；聲請人之收入部分
    ，依聲請人108、109年度綜合所得稅各類所得資料清單，其
    2年間收入共417,886元，惟上開資料僅係作為報稅之用，依
    其陳報稱其目前從事居家清潔，每月收入約15,000元，然因
    疫情影響無法從事居家清潔，故僅得四處打零工等語，故本
    院暫以15,000元列計其每月收入。
(四)聲請人陳報其個人每月生活必要支出包含租金5,000元、膳
    食費用4,000元、交通費用500元、水電瓦斯500元、手機費
    用800元，共計10,800元等節，有聲請人所提之必要支出明
    細表在卷可參。審酌聲請人所列每月必要支出並未超過新北
    市政府所公告之新北市111年度最低生活費用每人每月15,80
    0元之1.2倍即18,960元(消債條例第64條之2參照)之標準，
    應可採信。
(五)扶養費部分：聲請人主張需單獨扶養1名未成年子女，每月
    扶養費用4,000元，業據提出戶籍謄本(現戶全戶)、全國財
    產稅總歸戶財產查詢清單、109年度綜合所得稅各類所得資
    料清單為證。按對於未成年子女之權利義務，除法律另有規
    定外，由父母共同行使或負擔之；父母之一方不能行使權利
    時，由他方行使之；父母不能共同負擔義務時，由有能力者
    負擔之，民法第1089第1項著有明文。又對於子女扶養費應
    依父母雙方之經濟能力分擔，法院應斟酌父母雙方之財產、
    收入、負債等情狀，酌定父母雙方應分擔之部分。經濟能力
    較高者，應分擔較高之子女扶養費，甚或全額由其負擔。法
    院應就債務人之財產及收入扣除其應分擔之子女扶養費後，
    據以認定其清償能力(100年消債條例法律問題臨時提案第5
    號意見可資參照)。經查，聲請人所扶養之未成年子女現年1
    8歲，目前與聲請人居住於戶籍地，而聲請人之前配偶徐文
    宏(即未成年子女之父)已於110年死亡，故未成年子女由聲
    請人單獨扶養，業據提出戶籍謄本(除戶部分)為證，堪信為
    真。而聲請人主張支出之上開扶養費，未逾依消債條例第64
    條之2第2項所定受扶養者之必要生活費用即18,960元，認屬
    合理而可採。
(六)聲請人每月收入扣除個人必要生活費用及扶養費後僅餘200
    元可供支配，已如前述，聲請人顯不足以負擔遠東商銀提出
    以180期，年利率0%，每月清償8,100元之清償方案，可認聲
    請人有不能清償債務之情事存在，堪以認定。
(七)又按消債條例之立法目的，在於使陷於經濟上困境之消費者
    ，得分別情形依重建型債務清理程序(更生)或清算型債務清
    理程序(清算)清理債務，藉以妥適調整其與債權人及其他利
    害關係人之權利義務關係，保障債權人之公平受償，並謀求
    消費者經濟生活之更生機會，從而健全社會經濟發展。就更
    生程序而言，其主要功能為「債權人及債務人進行協商，以
    找出既能維持債務人基本生活，又能使債權人之債權獲得最
    大滿足之債務清償方案」。本件聲請人尚無不能清償債務或
    有不能清償之虞之情事，已如上述，聲請人身為債務人，且
    非無清償能力，理當誠實面對債務，主動積極與該等債權人
    重啟協商程序，謀求適當可行之清償方案，若債權銀行願提
    供更優惠還款條件，當可更符合消債條例兼顧保障債權人公
    平受償及重建復甦債務人經濟生活之立法目的。
(八)聲請人前曾向臺灣士林地方法院(下稱士林地院)聲請更生，
    經士林地院於97年12月19日以97年度消債更字第58號裁定開
    始更生程序，並命司法事務官進行本件更生程序，惟因聲請
    人所提出之更生方案有消債條例第63條第1項第8款所列法院
    應不認可更生方案之事由，經士林地院於99年5月6日以99年
    度消債清字第18號裁定開始清算程序並同時終止清算程序。
    嗣士林地院於99年10月29日以99年度消債聲字第25號裁定認
    聲請人有修正前消債條例第134條第4款所定之不免責事由，
    且未經普通債權人全體同意免責，故裁定不免責並確定在案
    等情，業經本院依職權調閱上開歷次消債案卷查核無訛。故
    聲請人應循上開清算程序清理其債務，且於法院為不免責之
    裁定確定後，聲請人繼續清償債務，而各普通債權人受償額
    均達其債權額之20%以上者，聲請人得再向法院聲請裁定免
    責，消債條例第142條亦有明文，是聲請人縱經法院裁定不
    免責，清算程序之效力仍未全然消滅，如其繼續清償債務，
    於符合一定條件時，亦非不得再聲請免責。
(九)綜上，聲請人前於士林地院裁定開始清算程序後，復經該院
    裁定不免責，業如前述，聲請人前次清算程序之債權人包含
    上海商業儲蓄銀行股份有限公司、台北富邦商業銀行股份有
    限公司、兆豐國際商業銀行股份有限公司、渣打國際商業銀
    行股份有限公司、聯邦商業銀行股份有限公司、香港商香港
    上海匯豐銀行股份有限公司、遠東商銀、萬泰商業銀行股份
    有限公司、中國信託商業銀行股份有限公司、玉山商業銀行
    股份有限公司。而本次聲請更生之最大債權人即遠東商銀所
    陳報之債權表所示之債權金融機構，與前次清算程序所陳報
    之債權人並無二致，且聲請人並無說明自該次裁定不免責裁
    定確定後是否有新增債務，或前次清算程序所陳報之債務與
    相本院聲請更生之債務是否不同，足認聲請人自前開不免責
    裁定確定後，並無新增債務，係再就同一債務向本院為更生
    之聲請，則其聲請顯有違消債條例施行細則第7條第2項之規
    定，揆諸上開規定及說明，本件聲請並無保護之必要，應予
    駁回。
五、本件聲請人依其收入及支出狀況，衡酌所積欠之新增債務數
    額觀之，並無不能清償債務或有不能清償之虞之情事存在，
    其更生之聲請自與消債條例第3條所定要件不合。又除本件
    新增債權外，聲請人本次聲請更生之所積欠之其餘債權本金
    與前次聲請更生之債權一致，兩次聲請更生期間並無新增債
    務，聲請人係以相同事由聲請更生，顯然欠缺權利保護必要
    ，且此欠缺在程序上無從補正，自應予駁回，爰裁定如主文
    。
中　　華　　民　　國　　111 　年　　3 　　月　　2 　　日
                  民事第六庭    法　官　莊惠真 
以上正本係照原本作成。
如對本裁定抗告須於裁定送達後10日內向本院提出抗告狀，並繳
納抗告費新臺幣1,000 元。
中　　華　　民　　國　　111 　年　　3 　　月　　3 　　日
                                書記官　但育緗